臺灣士林地方法院民事判決
110年度家繼訴字第49號
原      告  蔡文和

訴訟代理人  陳以儒律師
被      告  黃施足
訴訟代理人  施宥毓律師
被      告  林施秀鶴
上列當事人間請求分割遺產事件，本院於中華民國111年8月3日
言詞辯論終結，判決如下：
    主  文
兩造被繼承人蔡施富所遺如附表一所示之遺產，分割如附表一「
本院分割方法欄」所示。
被告應於繼承蔡施富遺產範圍內連帶給付原告新臺幣伍佰零壹萬
貳仟柒佰陸拾貳元，及自民國一一０年十月七日起至清償日止按
週年利率百分之五計算之利息。 
訴訟費用由兩造按附表二所示之應繼分比例負擔。
    事  實
一、本件原告起訴後，追加請求被告黃施足、林施秀鶴（以下合
    稱被告，如單指其一則逕稱其姓名）應於繼承原告配偶蔡施
    富遺產範圍內連帶給付其夫妻剩餘財產分配差額新臺幣（下
    同）550萬元，並加計自家事準備暨追加聲明狀繕本送達翌
    日即110年10月7日（本院卷第149頁）起至清償日止之法定
    遲延利息（本院卷第105至113頁），嗣減縮本金部分之請求
    金額為501萬2762元（本院卷第321至323頁），且被告對於
    原告所為訴之追加及聲明之減縮無異議，而為本案之言詞辯
    論（本院卷第335至337頁），依民事訴訟法第255條第2項、
    第1項但書之規定，自應予准許。
二、原告主張：伊為被繼承人蔡施富之夫，蔡施富於民國109年1
    月31日死亡，其子蔡奇峯已於71年12月15日死亡，蔡施富之
    繼承人除原告外，尚有其妹黃施足、林施秀鶴，應繼分比例
    如附表二所示；蔡施富死亡時，遺有附表一所示之遺產，然
    因原告與蔡施富結婚時未約定夫妻財產制，應以法定財產制
    為夫妻財產制，該財產制因蔡施富死亡而消滅，原告依法得
    請求分配夫妻剩餘財產差額，原告於法定財產制消滅時之婚
    後財產價值為新臺幣（下同）41萬1803元，蔡施富則為1043
    萬7327元，故原告得請求平均分配該差額為501萬2762元【
    計算式：（00000000-000000）÷2＝0000000】。蔡施富遺有
    如附表一所示之財產，兩造並無不分割之協議，亦無因物之
    使用目的不能分割之情形，然無法達成協議，爰依民法民法
    第1030條之1、第1164條規定，提起本件訴訟，並聲明如主
    文所示。
三、林施秀鶴同意原告所為之請求；黃施足則陳稱：原告之夫妻
    剩餘財產分配差額應先自附表一所示遺產取償，亦即附表一
    編號3、4、5之存款及股票計4萬8643元分配予原告取得，附
    表一編號1、2所示不動產予以變價分割，所得價金清償原告
    不足部分之夫妻剩餘財產分配差額496萬4119元後，所餘款
    項由兩造依附表二所示比例分配。
四、按遺產繼承人，除配偶外，依左列順序定之：㈠直系血親卑
    親屬。㈡父母。㈢兄弟姊妹。㈣祖父母；又配偶有相互繼承遺
    產之權，其應繼分與民法第1138條所定第二、三順序之繼承
    人同為繼承時，其應繼分分為遺產二分之一；繼承人有數人
    時，在分割遺產前，各繼承人對於遺產全部為公同共有；繼
    承人得隨時請求分割遺產，但法律另有規定或契約另有訂定
    者，不在此限；民法第1138條、第1144條第2款、第1151條
    、第1164條分別定有明文。另按夫妻未以契約訂立夫妻財產
    制者，除本法另有規定外，以法定財產制，為其夫妻財產制
    ；法定財產制關係消滅時，夫或妻現存之婚後財產，扣除婚
    姻關係存續所負債務後，如有剩餘，其雙方剩餘財產之差額
    ，應平均分配，民法第1005條、第1030條之1第1項亦訂有明
    文。經查：
　㈠原告主張被繼承人蔡施富於109年1月31日死亡，其子蔡奇峯
    已於71年12月15日死亡，故蔡施富之繼承人為兩造，即其夫
    蔡文和、其妹黃施足、林施秀鶴，應繼分比例如附表二所示
    ；蔡施富死亡時，遺有附表一所示之遺產等節，有卷附戶籍
    謄本、土地及建物登記謄本、臺北市士林地政事務所異動索
    引表、臺北市稅捐稽徵處109年地價稅核定稅額通知書、財
    政部臺北國稅局遺產稅免稅證明書、繼承系統表、國防部後
    備指揮部函附撫卹金發放明細表等件可憑，堪認屬實。
  ㈡又原告主張其於蔡施富生前，未與蔡施富約定夫妻財產制，
    乃於蔡施富死亡後，其與蔡施富間之夫妻財產關係消滅，原
    告於蔡施富死亡時之婚後財產僅有存款共計41萬1803元，蔡
    施富則有附表編號1至2之不動產，經估價為1038萬8720元、
    存款2萬5152元、股票1831股於109年1月31日收盤價計算約
    為2萬3455元，故被告婚後財產價值共計為1043萬7327元，
    據此計算，原告與蔡施富間夫妻剩餘財產差額為1002萬5524
    元（000000000000000＝00000000），原告自得請求分配差額
    之半數即為501萬2762元（00000000÷2＝0000000）乙情，有
    全國財產稅總歸戶財產查詢清單、土地及建物登記謄本、郵
    政儲金帳戶詳情表、陽信商業銀行查詢回覆報表、彰化縣地
    籍異動索引、臺灣集中保管結算所股份有限公司函、華晟不
    動產估價師事務所不動產估價報告書等件為證，且為被告所
    不爭執，亦堪認屬實。
　㈢蔡施富死亡時，遺有附表一所示之遺產，兩造並無不分割之
    協議，亦無因物之使用目的不能分割之情形，揆諸前揭說明
    ，原告自得依民法第1164條請求分割遺產，且參以兩造均同
    意就附表一編號1、2所示遺產為變價分割，堪認原告訴請判
    決命兩造就蔡施富所遺如附表一所示之遺產，分割如附表一
    「本院分割方法欄」欄所示，符合全體繼承人之利益，自屬
    公允。黃施足雖辯稱原告之夫妻剩餘財產分配差額應先自附
    表一所示遺產取償等語，惟夫妻剩餘財產分配差額請求之訴
    訟，本質上為給付之訴，法院仍應受原告聲明之拘束，尚無
    從逾越原告聲明之範圍而為判決。黃施足此部分之抗辯，尚
    無足採。 
　㈣綜上，原告依民法第1030條之1、第1164條之規定，訴請判決
    命兩造就蔡施富所遺如附表一所示之遺產，分割如附表一「
    本院分割方法欄」欄所示，及被告應於繼承蔡施富遺產範圍
    內連帶給付原告501萬2762元，及自110年10月7日起至清償
    日止按週年利率百分之5計算之利息，均為有理由，應予准
    許。
五、裁判分割遺產之形成訴訟，法院決定遺產分割之方法時，應
    斟酌何種分割方法較能增進共有物之經濟效益，並兼顧兩造
    之利益，以決定適當之分割方法，不受起訴聲明之拘束，亦
    不因何造起訴而有不同，則依民事訴訟法第80條之1、第85
    條第1項後段規定，由全體繼承人依附表二所示之應繼分比
    例分擔訴訟費用，始為公平，爰諭知如主文第2項所示。
六、據上論結，本件原告之訴為有理由，判決如主文。 　
中　　華　　民　　國　　111 　年　　8 　　月　　17　　日
                  家事庭法  官  許碧惠
以上正本係照原本作成。
如對本判決上訴，應於判決送達後20日內向本院提出上訴狀，若
委任律師提起上訴者，應一併繳納上訴審裁判費，否則本院得不
命補正逕行駁回上訴。
中　　華　　民　　國　　111 　年　　8 　　月　　17　　日
　　　　　　　　　      書記官  劉雅萍
　　　　　　　　　
附表一：蔡施富所留遺產
編號 遺產項目  本院分割方法 1 臺北市○○區○○段○○段000地號土地 權利範圍4分之1 編號1、2所示不動產予以變價分割，所得價金併同編號3、4、5所示遺產由兩造按附表二所示之應繼分比例分配之。 2 臺北市○○區○○段○○段00000號建號（即門牌臺北市○○區○○○路○段000巷00弄00號）建物 權利範圍全部  3 社子郵局存款 新臺幣1萬8148元  4 陽信商業銀行存款 新臺幣7004元  5 陽信商業銀行股份有限公司股票 1831股  

附表二：蔡施富繼承人之應繼分比例
繼承人  應繼分 蔡文和 1/2 黃施足 1/4 林施秀鶴 1/4